ACORDAO-COMPLETO-2553082

ACÓRDÃO 6571/2022 ATA 34/2022 - PRIMEIRA CÂMARA

VISTOS, relatados e discutidos estes autos referentes à Tomada de Contas Especial instaurada pela Fundação Nacional de Saúde - Funasa contra o Sr. Olavio Silva Rocha, ex-prefeito de Rondon do Pará/PA (gestão: 2009 a 26/08/2010) , e a empresa Ricce Construções Ltda., em face da não comprovação da boa e regular aplicação dos recursos repassados por meio do Termo de Compromisso TC/PAC 230/2008, cuja finalidade consistia na construção de sistema de esgotamento sanitário para atender ao município.
ACORDAM os Ministros do Tribunal de Contas da União, reunidos em sessão da 1ª Câmara, ante as razões expostas pelo Relator, em:
9.1. excluir o nome do Sr. Olavio Silva Rocha da relação jurídico-processual inaugurada pela presente Tomada de Contas Especial;
9.2. com fundamento nos arts. 1º, inciso I, 16, inciso III, alínea c, 19, caput, e 23, inciso III, da Lei 8.443/1992, julgar irregulares as contas da empresa Ricce Construções Ltda., condenando-a ao pagamento da quantia a seguir especificada, atualizada monetariamente e acrescida dos juros de mora, calculados a partir da correspondente data até a efetiva quitação, fixando-lhe o prazo de 15 (quinze) dias, a contar do recebimento da notificação, para que comprove, perante o Tribunal (art. 214, inciso III, alínea a, do Regimento Interno/TCU) , o recolhimento da dívida à Fundação Nacional de Saúde, na forma da legislação em vigor:
	Data de Ocorrência
	Valor Histórico (R$) 

	16/07/2010
	1.166.528,75

9.3. autorizar, caso requerido, nos termos do art. 26 da Lei 8.443/1992, o parcelamento da dívida a que se refere o subitem 9.2, em até 36 (trinta e seis) parcelas mensais e sucessivas, sobre as quais incidirão os correspondentes acréscimos legais (débito: atualização monetária e juros de mora) , cientificando a responsável de que a falta de pagamento de qualquer parcela importará no vencimento antecipado do saldo devedor, sem prejuízo das demais medidas legais;
9.4. autorizar, desde logo, a cobrança judicial da dívida a que se refere este Acórdão, caso não atendida a notificação, nos termos do art. 28, inciso II, da Lei 8.443/1992; e
9.5. remeter cópia deste Acórdão à Procuradoria da República no Estado do Pará, nos termos do art. 16, § 3º, da Lei 8.443/1992 c/c o § 7º do art. 209 do Regimento Interno/TCU, bem como à Funasa, para ciência.

Tomada de Contas Especial instaurada em face da não comprovação da boa e regular aplicação dos recursos repassados ao Município de Rondon do Pará/PA por meio do Termo de Compromisso TC/PAC 230/2008, cuja finalidade consistia na construção de sistema de esgotamento sanitário para atender ao município.

Primeira Câmara

Município de Rondon do Pará/PA.

3. Responsáveis: Olavio Silva Rocha (XXX.345.106-XX, falecido) e empresa Ricce Construções Ltda. (08.251.647/0001-06).

13.1. Ministro presente: Walton Alencar Rodrigues (Presidente).
13.2. Ministros-Substitutos convocados: Augusto Sherman Cavalcanti e Marcos Bemquerer Costa (Relator).
13.3. Ministro-Substituto presente: Weder de Oliveira.

MARCOS BEMQUERER

Trata-se da Tomada de Contas Especial instaurada pela Fundação Nacional de Saúde - Funasa contra o Sr. Olavio Silva Rocha, ex-prefeito de Rondon do Pará/PA (gestão: 2009 a 26/08/2010) , e a empresa Ricce Construções Ltda., em face da não comprovação da boa e regular aplicação dos recursos repassados por meio do Termo de Compromisso TC/PAC 230/2008, cuja finalidade consistia na construção de sistema de esgotamento sanitário para atender ao município.
2.	O ajuste foi firmado entre a Funasa e o aludido ente na quantia de R$ 6.315.789,47, sendo R$ 6.000.000,00 à conta do concedente e R$ 315.789,47 referentes à contrapartida do convenente (peças 8 e 11) , com vigência de 31/12/2008 a 10/02/2014 e prazo para apresentação da prestação de contas em 11/04/2014 (peça 24) . Os repasses efetivos totalizaram R$ 1.200.000,00, com crédito na conta vinculada em 22/10/2009 (peça 110) . 
3. 	Tanto o tomador de contas, nos termos do Relatório de Tomada de Contas Especial (peça 99) , quanto a Controladoria-Geral da União - CGU (peça 103) imputaram responsabilidade pelo dano, no valor original de R$ 1.109.275,87, ao Sr. Olavio Silva Rocha e à empresa Ricce Construções Ltda., executora das obras, em decorrência da não comprovação do aporte da contrapartida pactuada, da ausência parcial de documentação da prestação de contas (boletim de medição, anotação de responsabilidade técnica, diário de obra e relatório fotográfico) , além da não comprovação da execução física e/ou financeira do objeto pactuado. A CGU certificou a irregularidade das contas (peça 104) e a autoridade ministerial tomou conhecimento dessa conclusão (peça 106) .
4. 	No Tribunal, a Secretaria de Controle Externo de Tomada de Contas Especial - Secex/TCE resumiu o iter processual, bem como promoveu a análise de mérito dos autos mediante a instrução inserta à peça 127, que reproduzo em parte e com ajustes de forma:
"11. Uma vez remetidos os autos a este Tribunal para fins de apreciação e julgamento, em sede de instrução preliminar (peça 112) , a análise dos pressupostos de procedibilidade previstos na IN/TCU 71/2012 verificou que não havia óbices que impedissem o prosseguimento desta tomada de contas especial, uma vez que não se configurou o transcurso de mais de dez anos entre o fato gerador e a primeira notificação válida dos responsáveis pela autoridade administrativa competente. Verificou-se, ainda, que o valor atualizado do débito apurado (sem juros) em 1º/01/2017 era superior ao valor mínimo de alçada vigente nesta Corte de Contas. Por fim, foram encontrados outros processos no Tribunal com os mesmos responsáveis.
12. Na sequência procedeu-se ao exame técnico dos elementos fáticos e jurídicos relacionados ao feito, com vistas a propiciar o estabelecimento de parâmetros processuais objetivos para a adequada apuração dos fatos, identificação dos responsáveis e quantificação do dano para fins de ressarcimento, nos seguintes termos (peça 112, p. 3-4) :
'15. A presente tomada de contas especial foi autuada em face de irregularidades na execução física e financeira do TC/PAC 0230/08, que impediram a comprovação da regular aplicação dos recursos repassados ao Município de Rondon do Pará/PA para a construção de sistema de esgotamento sanitário no aludido município.
16. De acordo com o Tomador de Contas (peça 99) , a execução do ajuste encontra-se eivada de vícios de diferentes naturezas, tanto de ordem financeira, a exemplo da não comprovação do aporte da contrapartida pactuada, quanto de ordem executiva, a exemplo da não apresentação de documentos que comprovassem a execução física do ajuste, tais como boletins de medição, ARTs, diário de obra.
17. Em particular, a ausência de documentos que comprovem a execução física do ajuste gera presunção de dano aos cofres federais, diante da impossibilidade de se estabelecer o nexo entre os recursos federais repassados e as despesas realizadas.
18. A esse respeito, verifica-se que a União repassou ao ente convenente o total de R$ 1.200.000,00, em 22/10/2009, que representa 20% do total de recursos federais previstos para a consecução dos objetivos da avença. Desse total, houve pagamento de despesas em 16/07/2010 no total de R$ 1.166.528,75 à empresa contratada, Ricce Construções Ltda. (peças 34 e 110) . O saldo dos recursos permaneceu em conta investimento até a devolução aos cofres federais em 26/09/2014 (peça 51) .
19. Diante dessas informações, resta patente que a responsabilidade pelo dano apurado deve recair sobre o prefeito Olavio Silva Rocha, tendo em vista que a gestão dos recursos federais ocorreu integralmente durante o seu mandato, conforme evidenciam as datas em que ocorreram o crédito desses recursos na conta vinculada e o pagamento das despesas em favor da empresa contratada. Com efeito, de acordo com o ordenamento jurídico vigente, todo aquele que gere recursos federais deve comprovar a sua regular aplicação (art. 70, parágrafo único, da Constituição Federal, art. 93 do Decreto-lei 200/1967, art. 66 do Decreto 93.872/1986) . 
20. Além disso, há nos autos elementos que descaracterizam a boa-fé do gestor em relação à irregularidade ensejadora do dano. São nesse sentido não só o fato de que o gestor autorizou o pagamento das despesas mesmo ausentes documentos essenciais para a sua regular liquidação, como os boletins de medição, como também o fato de que tal pagamento foi realizado, a despeito do vultoso valor, em cota única, 11 dias antes da decisão liminar que suspendeu o certame.
21. A esse respeito, a Funasa noticia que (peça 20) o juízo da Comarca de Rondon do Pará/PA concedeu, em 27/07/2010, a segurança pleiteada pelo impetrante para anular a licitação realizada pelo convenente, tendo confirmado no mérito, em 13/09 daquele mesmo ano, a liminar deferida, decisão essa mantida de forma unânime pelo Tribunal em acórdão exarado no dia 24/06/2013 (peça 111) .
22. Em regra, a delimitação da responsabilidade do gestor pelo prejuízo provocado aos cofres públicos dá ensejo à sua citação para apresentação de defesa, em atenção aos princípios que norteiam as ações de controle exercidas por este Tribunal de Contas, em especial o devido processo legal. 
23. Não obstante, em consulta à base de dados do Sistema Informatizado de Controle de Óbitos, verifica-se que o gestor faleceu em 23/01/2021 (peça 109) , caso em que as notificações para a apresentação de defesa devem ser dirigidas ao espólio ou aos herdeiros, nos termos da Resolução TCU 170/2004.
24. Deixa-se de propor tal providência, todavia, em [face] do substantivo prejuízo à defesa decorrente do extenso lapso temporal desde a ocorrência da irregularidade, que se veria na contingência de se manifestar sobre fatos estranhos ocorridos há mais de uma década, tendo em vista que o término do mandato do responsável ocorreu em 26/08/2010.
25. De todo modo, além do prefeito, a empresa Ricce Construções Ltda. também deve compor o polo passivo da presente relação processual, uma vez que a aludida sociedade recebeu pagamentos, no valor de R$ 1.166.528,75, referente à Nota Fiscal 26 (peça 34) , de acordo com as informações contidas tanto na relação de pagamentos (peça 31) quanto no extrato bancário (peça 110) constantes dos autos, a despeito de a Funasa ter consignado em seus pareceres (peças 41, 45, 53, 58) que não houve execução física do ajuste.
26. Verifica-se que a empresa foi especificamente instada a se manifestar a respeito das irregularidades apontadas pela Funasa na fase interna (peça 77) , tendo, contudo, se mantido inerte. Diante desses elementos, será proposta a citação da empresa Ricce Construções Ltda. para que se manifeste sobre o recebimento de pagamentos por serviços não executados no âmbito do TC/PAC 0230/08, no valor de R$ 1.166.528,75, a contar de 16/07/2010 (peça 110) .'
13. Em vista do exame técnico realizado, foi proposta a citação da empresa Ricce Construções Ltda., nos seguintes termos:
' (...) 
Irregularidade: recebimento de pagamentos por serviços não executados no âmbito do Termo de Compromisso TC/PAC 0230/08.
Dispositivos violados: Constituição Federal, arts. 37, caput, e 70, parágrafo único; Lei nº  8.666/1993, art. 3º; Decreto-lei nº 200/1967, art. 93; Decreto nº 93.872/1986, art. 66.
Responsável: Ricce Construções Ltda. (CNPJ: 08.251.647/0001-06) .
	Data de Ocorrência
	Valor Histórico (R$) 

	16/07/2010
	1.166.528,75

Cofre para recolhimento: Tesouro Nacional.
Conduta: receber pagamentos por serviços não executados no âmbito do Termo de Compromisso TC/PAC 0230/08.'
14. Em cumprimento ao pronunciamento da Unidade Técnica, proferido em 22/10/2022 (peça 114) , foi efetuada citação da empresa, nos seguintes moldes:
a)	Ricce Construções Ltda.:
	Comunicação: Ofício 60530/2021 - peça 116.
Data da Expedição: 29/10/2021.
Data da Ciência: não houve (peça 117) .
Observação: Ofício enviado para o endereço do responsável, conforme pesquisa na base de dados em sistemas do TCU (peça 115) .

	Comunicação: Ofício 1815/2022 - peça 119.
Data da Expedição: 07/02/2022.
Data da Ciência: 14/02/2022 (peça 121) .
Observação: Ofício enviado para o endereço do responsável, conforme pesquisa na base de dados no sistema da Receita Federal do Brasil, custodiada pelo TCU e atualizada em 31/12/2021 (peça 118) .
Fim do prazo para defesa 01/03/2022.

	Comunicação: Ofício 1816/2022 - peça 120.
Data da Expedição: 08/02/2022.
Data da Ciência: não houve (peça 122) .
Observação: Ofício enviado para o endereço do responsável, conforme pesquisa na base de dados no sistema da Receita Federal do Brasil, custodiada pelo TCU e atualizada em 23/10/2021 (peça 115) .

	Comunicação: Edital 379/2022 - peça 124.
Data da Expedição: 11/03/2022.
Data da Ciência: 14/03/2022 (peça 125) .
Fim do prazo para defesa 29/03/2022.

15. Conforme Despacho de Conclusão das Comunicações Processuais (peça 126) , as providências inerentes às comunicações processuais foram concluídas.
16. Transcorrido o prazo regimental, a empresa permaneceu silente. 
EXAME TÉCNICO
 (...) 
Da revelia da empresa Ricce Construções Ltda.
22. No caso vertente, a citação da empresa se deu em endereço proveniente de pesquisa de endereço realizada pelo TCU em suas próprias bases de dados (peça 115) , bem como na base de dados da Receita Federal custodiada pelo Tribunal (peças 115 e 118) , sendo que a entrega do ofício citatório restou comprovada (peça 121) . 
23. O envio do ofício citatório por meio de carta com aviso de recebimento encontra fundamento no art. 179, inciso II, do Regimento Interno do Tribunal, e o recebimento da notificação no endereço oficial torna válida a medida processual adotada por esta Corte de Contas, tornando desnecessárias outras medidas pelo Tribunal.
24. Apesar do êxito em cientificar a empresa pela via em tela, o TCU, por medida de cautela, também promoveu a notificação da empresa pela via editalícia (peças 124 e 125) .
25. Muito embora regularmente notificada por carta com aviso de recebimento e por edital, a empresa deixou transcorrer o prazo regimental estipulado sem apresentar defesa.
26. Superada a análise acerca da validade das notificações, transcorrido o prazo regimental fixado e mantendo-se inerte o aludido responsável, impõe-se que seja considerado revel, dando-se prosseguimento ao processo, com fulcro no art. 12, § 3º, da Lei 8.443/1992.
27. Nos processos do TCU, a revelia não leva à presunção de que seriam verdadeiras todas as imputações levantadas contra os responsáveis, diferentemente do que ocorre no processo civil, em que a revelia do réu opera a presunção da verdade dos fatos narrados pelo autor (Acórdão 1009/2018-TCU-Plenário, Min. Bruno Dantas; 2.369/2013-Plenário, Min. Benjamin Zymler e 2.449/2013-Plenário, Min. Benjamin Zymler) . Dessa forma, a avaliação da responsabilidade do agente não pode prescindir da prova existente no processo ou para ele carreada. 
28. Como visto, a empresa foi notificada por ter recebido pagamentos por serviços não executados no âmbito do Termo de Compromisso TC/PAC 0230/08, no valor histórico de R$ 1.166.528,75.
29. Ao permanecer silente, a empresa deixou de produzir prova quanto ao regular recebimento dos pagamentos inquinados, restando caracterizado o enriquecimento sem causa, em afronta às regras gerais de Direito que tipificam a situação como violadora do ordenamento jurídico (arts. 884 e 885 do Código Civil e 9º da Lei 8.429/1992) .
30. Mesmo as alegações de defesa não sendo apresentadas, considerando o princípio da verdade real que rege esta Corte, procurou-se buscar, em manifestações dos responsáveis na fase interna desta Tomada de Contas Especial, se havia algum argumento que pudesse ser aproveitado a seu favor. 
31. Embora notificada na fase interna (peça 77) , a empresa manteve-se silente. Por outro lado, o prefeito signatário da avença, Olávio Silva Rocha, não chamado aos autos no âmbito desta Corte de Contas em [face] do seu falecimento, conforme detalhado nos itens 22-24 da instrução à peça 112, manifestou-se na fase interna (peça 63) .
32. A manifestação do prefeito Olávio Silva Rocha data do dia 12/05/2015. Em linhas gerais, o gestor informa que executou o sistema objeto do TC/PAC 230/2008. Alega que a documentação então enviada demonstraria que os valores recebidos foram aplicados na execução do ajuste. Além disso, pondera que não haveria prova de que se apropriou dos valores recebidos ou os desviou. Por fim, observa que deixou o governo em 2009, ficando o sucessor responsável por apresentar a prestação de contas.
33. A manifestação do gestor foi sucedida dos Pareceres Financeiros 102/2015, de 09/09/2015 (peça 70) , e 89/2016, de 09/08/2016 (peça 74) , e dos Pareceres Técnicos 51/2015, de 13/05/2015, e 111/2019, de 10/07/2019. Como é possível inferir pela ordem cronológica dos fatos, a manifestação do responsável não se mostrou suficiente para afastar os diversos vícios que impediram a comprovação da boa e regular aplicação dos recursos descentralizados por meio do TC/PAC 0230/08, inexistindo, portanto, elementos que possam pesar em favor da empresa chamada aos autos na fase externa desta TCE pelo Tribunal.
34. Em se tratando de processo em que a parte interessada não se manifestou acerca das irregularidades imputadas, não há elementos para que se possa efetivamente aferir e reconhecer a ocorrência de boa-fé na conduta dos responsáveis, podendo este Tribunal, desde logo, proferir o julgamento de mérito pela irregularidade das contas, conforme os termos dos §§ 2º e 6º do art. 202 do Regimento Interno do TCU.
35. Dessa forma, a empresa Ricce Construções Ltda. (CNPJ 08.251.647/0001-06 deve ser considerada revel, nos termos do art. 12, § 3º, da Lei 8.443/1992, devendo as contas serem julgadas irregulares, condenando-a ao débito apurado.
Prescrição da Pretensão Punitiva
36. Vale ressaltar que a pretensão punitiva do TCU, conforme Acórdão 1441/2016-TCU-Plenário, que uniformizou a jurisprudência acerca dessa questão, subordina-se ao prazo geral de prescrição indicado no art. 205 do Código Civil, que é de dez anos, contado da data de ocorrência da irregularidade sancionada, nos termos do art. 189 do Código Civil, sendo este prazo interrompido pelo ato que ordenar a citação, a audiência ou a oitiva dos responsáveis.
37. No caso em exame, verifica-se que ocorreu a prescrição, uma vez que houve o transcurso do prazo decenal entre a irregularidade sancionada, ocorrida em 16/07/2010, data do pagamento, e o ato de ordenação da citação, ocorrido em 22/10/2022 (peça 114) ."
5.	Diante do exposto, a Secex/TCE ofereceu ao Tribunal a seguinte proposta de encaminhamento (peças 127 a 129) :
	5.1. considerar revel a empresa Ricce Construções Ltda., nos termos do art. 12, § 3º, da Lei 8.443/1992;
	5.2. com fundamento no art. 16, inciso III, alíneas b e c, da Lei 8.443/1992, julgar irregulares as contas da empresa Ricce Construções Ltda., condenando-a ao pagamento da quantia a seguir especificada:
	Data de Ocorrência
	Valor Histórico (R$) 

	16/07/2010
	1.166.528,75

	5.3. autorizar, com fundamento no art. 26 da Lei 8.443/1992, o parcelamento, caso requerido, e a cobrança judicial das dívidas, nos termos do art. 28, inciso II, da Lei 8.443/1992; e
	5.4. encaminhar cópia da deliberação que vier a ser proferida à Procuradoria da República no Estado do Pará, com base no § 3º do art. 16 da Lei 8.443/1992 c/c o § 7º do art. 209 do Regimento Interno/TCU, para adoção das medidas que entender cabíveis, e à Funasa, para ciência.
6.	O Ministério Público junto a este Tribunal, representado pela Procuradora-Geral Cristina Machado da Costa e Silva, concordou com a proposta de encaminhamento da unidade técnica, mas divergiu da sugestão de não impor multa à empresa Ricce Construções Ltda., uma vez que considerou não prescrita a pretensão punitiva desta Corte de Contas, com base na disciplina da Lei 9.873/1999 (peça 130) .
	É o Relatório.

não há.

Procuradora-Geral Cristina Machado da Costa e Silva.

TOMADA DE CONTAS ESPECIAL. TERMO DE COMPROMISSO. NÃO COMPROVAÇÃO DA BOA E REGULAR APLICAÇÃO DAS VERBAS FEDERAIS RECEBIDAS, EM FACE DA AUSÊNCIA DE DOCUMENTOS QUE DEMONSTREM A EXECUÇÃO FÍSICA DO EMPREENDIMENTO. FALECIMENTO DO EX-PREFEITO. EXTENSO LAPSO DE TEMPO DESDE A OCORRÊNCIA DA IRREGULARIDADE PARA CITAÇÃO DO ESPÓLIO OU HERDEIROS. CITAÇÃO DA EMPRESA CONTRATADA. REVELIA. CONTAS IRREGULARES COM DÉBITO. PRESCRIÇÃO DA MULTA.

TOMADA DE CONTAS ESPECIAL (TCE)

Secretaria de Controle Externo de Tomada de Contas Especial - SecexTCE.

Trata o processo da Tomada de Contas Especial deflagrada pela Fundação Nacional de Saúde - Funasa contra o Sr. Olavio Silva Rocha, ex-prefeito de Rondon do Pará/PA (gestão: 2009 a 26/08/2010) , e a empresa Ricce Construções Ltda., em face da não comprovação da boa e regular aplicação dos recursos repassados por meio do Termo de Compromisso TC/PAC 230/2008 (verbas do Programa de Aceleração do Crescimento - PAC) , cuja finalidade consistia na construção de sistema de esgotamento sanitário para atender ao município.
2.	O referido ajuste foi entabulado entre a Funasa e o aludido ente, com vigência estipulada para o interregno de 31/12/2008 a 10/02/2014 e prazo para apresentação da prestação de contas em 11/04/2014 (peças 8, 11 e 24) .
3.	Para implementar o objeto acordado, fixou-se a quantia inicial de R$ 6.315.789,47, sendo R$ 6.000.000,00 referentes a recursos federais, com quota de contrapartida do convenente de R$ 315.789,47. Os repasses efetivos totalizaram R$ 1.200.000,00, com crédito na conta vinculada em 22/10/2009 (peça 110) . Registre-se que houve devolução aos cofres federais, em 26/09/2014, do saldo de recursos (atualizado) que permaneceu na conta investimento (peças 51 e 110) .
4.	A tomadora de contas e a Controladoria-Geral da União atribuíram responsabilidade pelo dano ao Sr. Olavio Silva Rocha, ex-prefeito de Rondon do Pará/PA, e à empresa Ricce Construções Ltda., executora das obras, em decorrência da não comprovação do aporte da contrapartida pactuada, da ausência parcial de documentação da prestação de contas (boletim de medição, anotação de responsabilidade técnica, diário de obra e relatório fotográfico) , além da não comprovação da execução física e/ou financeira do objeto pactuado..
5.	Nesta Corte de Contas, a Secretaria de Controle Externo de Tomada de Contas Especial - SecexTCE examinou os elementos que constavam dos autos, em instrução inicial inserta à peça 112, registrando igualmente que a responsabilidade pelo débito de R$ 1.166.528,75 (16/7/2010, data de ocorrência do pagamento das despesas da obra à contratada) seria do ex-prefeito e da empresa Ricce Construções Ltda..
6.	Nada obstante essa interpretação, em face do falecimento do ex-alcaide, em 23/1/2021 (peça 109) , a unidade instrutiva deixou de promover o chamamento processual do seu espólio ou dos seus herdeiros, sob o fundamento de que haveria prejuízo à defesa decorrente do lapso temporal entre a data da instrução (2021) e a ocorrência da irregularidade (2010) , considerando ainda que o término do mandato do ex-gestor se deu em 26/8/2010. 
7.	Por conseguinte, mediante delegação de competência, a SecexTCE citou somente a empresa Ricce Construções Ltda. para que recolhesse o débito de R$ 1.166.528,75 e/ou apresentasse alegações de defesa acerca do recebimento de pagamentos por serviços não executados, referentes à Nota Fiscal 26 (peça 34) .
8.	Notificada, a empresa não adimpliu a dívida, tampouco trouxe ao descortino do Tribunal sua defesa, deixando transcorrer in albis o prazo que lhe foi conferido, o que caracteriza a revelia prevista no art. 12, § 3º, da Lei 8.443/1992.
9.	Após examinar o mérito do processo, a unidade instrutiva opinou, em substância, pela irregularidade das contas da sociedade empresária precitada, com condenação ao pagamento do débito, sem a imposição da multa prevista no art. 57 da Lei 8.443/1992, uma vez que o caso foi colhido pela prescrição da pretensão sancionatória do Tribunal. 
10.	O Parquet especializado concordou com o exame de mérito empreendido pela SecexTCE, divergindo pontualmente da proposta de não aplicação de multa à empresa Ricce Construções Ltda., uma vez que considerou não prescrita a pretensão punitiva desta Corte de Contas, com base na Lei 9.873/1999.
11.	Fixadas a situação fático-jurídica, a análise e as propostas de desfecho oferecidas ao Tribunal para o processo, passo à apreciação da matéria.
12.	Preliminarmente, ressalto que a providência da unidade técnica de não estender a relação jurídica inaugurada pela presente TCE ao espólio ou aos herdeiros do ex-prefeito tem aderência à jurisprudência do Tribunal, conforme o seguinte extrato de julgado obtido da ferramenta de pesquisa do TCU ("Jurisprudência Selecionada") :
 (Acórdão 2146/2015-TCU-Plenário, rel. min. José Mucio Monteiro) 
"A citação do espólio ou dos herdeiros após longo tempo decorrido desde o fato gerador do débito atribuído ao responsável falecido pode configurar prejuízo ao exercício do contraditório e da ampla defesa."
13.	No caso dos autos, constatou-se um interregno superior a onze anos entre o fim do mandato do ex-prefeito (26/08/2010) e a instrução inicial desta TCE no Tribunal (21/10/2021, peça 112) , o que, na hipótese concreta, prejudicaria o acesso do espólio ou dos herdeiros a documentos e a informações necessárias ao efetivo contraditório e à ampla defesa.
14.	Especificamente acerca do sistema de esgotamento sanitário, verifico que, segundo os pareceres da Funasa (peças 41, 45, 53, 58) , não houve execução física do Termo de Compromisso TC/PAC 230/2008, em face da ausência de elementos que a comprovasse, a exemplo de boletins de medição, anotações de responsabilidade técnica (ARTs) , diário de obra etc. (não há notícia nos autos sobre visita in loco realizada pela Funasa) . Entretanto, documentos acostados ao processo indicam que a empresa Ricce Construções Ltda. recebeu pagamento pelas obras, no quantum de R$ 1.166.528,75, consoante a cópia da Nota Fiscal 26, de 12/7/2010 (peça 34) , emitida pela empresa, e os registros na relação de pagamentos (peça 31) e no extrato bancário (peça 110) da conta corrente da avença.
15.	Deixo bem vincado que esta Corte de Contas bem distingui as atribuições do administrador público e do terceiro contratado para fins de responsabilização. O gestor, como sói ocorrer, deve demonstrar o bom e regular emprego dos recursos públicos que lhe foram confiados, nos termos do que dispõe o bloco normativo composto pelas disposições dos arts. 70, parágrafo único, da Constituição Federal, 93 do Decreto-lei 200/1967 e 66 do Decreto 93.872/1986.
16.	Lado outro, o terceiro contratado não está juridicamente vinculado aos termos do convênio ou de instrumentos congêneres ajustados entre o agente público e o órgão/entidade concedente. O liame jurídico que lhe subordina é a própria avença entabulada com o contratante, neste caso, para execução das obras. 
17.	Ou seja, a empresa não tem a incumbência legal de assegurar o cumprimento dos objetivos do Termo de Compromisso TC/PAC 230/2008, mas de realizar a obra e entregar o objeto acordado. Em consequência, somente pode ser responsabilizada se for comprovado que efetivamente deixaram de ser executados os serviços em face dos valores percebidos para tanto.
18.	Nessa linha de exegese, destaco o excerto de julgado que se segue (ferramenta de pesquisa do Tribunal, "Jurisprudência Selecionada") :
 (Acórdão 993/2018-TCU-Primeira Câmara, rel. min. Bruno Dantas) 
"No caso de execução parcial do objeto do convênio, sem alcance dos seus objetivos, o gestor convenente responde pelo total dos recursos repassados. A empresa contratada, por outro lado, somente deve ressarcir ao erário o montante correspondente ao valor recebido e não executado, porquanto esta não tem a responsabilidade de assegurar o cumprimento dos objetivos do convênio, mas de realizar a obra. Havendo a empreiteira executado serviços para os quais foi contratada, deve receber a respectiva remuneração." (grifei) 
19.	Como se percebe, o Tribunal divisa as responsabilidades imputadas a gestores e a terceiros contratados. Nestes autos, pelos documentos acostados ao processo (pareceres da Funasa, Nota Fiscal 26, relação de pagamentos e extrato bancário) e pela descrição da citação endereçada à empresa pela unidade técnica, nota-se que houve integral aderência a essa linha de exegese que norteia os processos desta Casa de Contas.
20.	Nessa conexão de ideias, em vista da ausência de justificativas para afastar as irregularidades constatadas nos autos, entendo que está evidenciada a necessidade de responsabilização da empresa Ricce Construções Ltda.. Em consequência, as suas contas devem ser julgadas irregulares, condenando-se ao pagamento do débito quantificado no processo.
21.	Ante a gravidade da falta apurada, entendo que esta Corte deveria aplicar à sociedade empresária a multa proporcional ao dano prevista no art. 57 da Lei 8.443/1992. 
22.	Quanto às prescrições das pretensões ressarcitória e punitiva, a primeira é considerada imprescritível pelo Tribunal, enquanto a segunda se subsome à regra do art. 205 do Código Civil (decenal) , nos termos do Acórdão 1441/2016-TCU-Plenário (rel. min. Benjamin Zymler; red. min. Walton Alencar Rodrigues) , tendo ocorrido no caso concreto, uma vez que a irregularidade que tisnou a gestão se deu em 16/7/2010 (data do pagamento da obra à contratada) e o ato que ordenou a citação da responsável data de 22/10/2022 (peça 114) . Em consequência, deixo de acolher a sugestão do Parquet de compreender não prescrita a hipótese de aplicação de multa à empresa Ricce Construções Ltda., haja vista que a interpretação da representante do MP/TCU se baseou na Lei 9.873/1999, diploma que, por hora, não regula o tema nesta Casa de Contas.
23.	Outrossim, deve ser autorizado o pagamento da dívida em até 36 parcelas mensais e consecutivas, caso solicitado, e sua cobrança judicial, com envio de cópia do Acórdão que vier a ser proferido à Procuradoria da República no Estado do Pará, nos termos do art. 16, § 3º, da Lei 8.443/1992 c/c o § 7º do art. 209 do Regimento Interno/TCU, bem assim à Funasa, para ciência.
24.	Por fim, entendo que deve haver a extromissão processual do nome do Sr. Olavio Silva Rocha desta TCE, uma vez que não foi instado a se manifestar nos autos após a entrada do feito nesta Casa de Contas, ante o seu decesso.
	 Pelo exposto, voto por que seja adotada a deliberação que ora submeto a este Colegiado.
T.C.U., Sala das Sessões, em 27 de setembro de 2022.
MARCOS BEMQUERER COSTA
Relator